【裁判字號】    92,訴,692
【裁判日期】    920829
【裁判案由】    偽造文書
【裁判全文】
臺灣臺北地方法院刑事判決                          九十二年度訴字第六九二號
    公  訴  人  臺灣臺北地方法院檢察署檢察官
    被      告  丙○○  男  六.
右列被告因偽造文書案件，經檢察官提起公訴（九十二年度偵字第三五五八號），本
院判決如左：
    主  文
丙○○無罪。
    理  由
一、公訴意旨略以：被告丙○○明知未經告訴人乙○之同意，竟於民國八十七年十一
    月八日在租賃契約上偽造「乙○」之簽名，並記載
    ○一六號（經查無此
    芎林二七號」房屋租賃契約書，內容約定由丙○○為出租人，告訴人乙○為承租
    人，租賃期限自八十七年十一月八日至八十八年十一月七日，租金每個月新臺幣
    一千元，並提出上開租賃契約而行使，足生損害於告訴人乙○，因認被告所為係
    犯刑法第二百十六條、第二百十條之行使偽造私文書罪嫌云云。
二、按犯罪事實應依證據認定之，無證據不得推定其犯罪事實；又不能證明被告犯罪
    者，應諭知無罪之判決，刑事訴訟法第一百五十四條、第三百零一條第一項分別
    定有明文。又告訴人之指訴目的乃欲使被告受刑事追訴，其指訴內容是否為真實
    ，理應慎重查明，不得僅憑告訴人之片面指訴，即為不利被告之認定。且按刑事
    訴訟法上所謂認定犯罪事實之證據，係指足以認定被告確有犯罪行為之積極證據
    而言，該項證據自須適合於被告犯罪事實之認定，始得採為斷罪資料。且認定不
    利於被告之事實，須依積極證據，苟積極證據不足為不利於被告事實之認定時，
    即應為有利於被告之認定，更不必有何有利之證據。如未能發現相當證據，或證
    據不足以證明，自不能以推測或擬制之方法，以為裁判之基礎。又刑事訴訟上證
    明之資料，無論其為直接或間接證據，均須達於通常一般之人均不致有所懷疑，
    而得確信其為真實之程度，始得據為有罪之認定，若其關於被告是否犯罪之證明
    未能達此程度，而有合理性懷疑之存在，致使無從形成有罪之確信，即不得遽為
    不利被告之認定，此分別有最高法院二十九年上字第三一○五號、三十年上字第
    八一六號、四十年臺上字第八六號、七十六年臺上字第四九八六號判例可資參照
    。
三、公訴人認被告丙○○涉有行使偽造私文書罪嫌，無非係以告訴人乙○之指訴、證
    人甲○之證詞、房屋租賃契約書、房屋借用中止協議書、法務部戶役政連結作業
    系統查無Ｚ000000000之
    識，亦未謀面，顯見被告確有偽造之犯意無疑，況若係經同意，豈有不知告訴人
    一月八日，前往臺北縣坪林鄉大林村九芎林二七號，在檢察官所指房屋租賃契約
    書之立契約書人（乙方）欄，繕寫「乙○」及
    認涉有公訴人所指之犯行，辯稱：伊係依乙○之父甲○的意思及延襲以往舊租約
    之形式，以乙○為承租人而製作租約，甲○並於該租約之連帶保證人欄親自簽名
    ，伊未偽造該租約等語。
四、經查：
（一）被告丙○○雖非住居於本院轄區，然其既自承檢察官起訴偽造文書之犯罪地點
      在臺北縣坪林鄉大林村九芎林二七號本院轄區，本院自有管轄權，合先敘明。
（二）證人即被告胞弟丁○○於本院調查時證稱：坪林鄉大林村九芎林二七號房屋是
      我們的，所以我在八十年上下開始與甲○簽租約，連續簽了好幾年，大約在八
      十五年那次甲○說他的印章不在，要用他兒子乙○的名義簽約，我也同意，由
      甲○代乙○在合約書上簽名、蓋章，八十六年我因工作關係，調到中南部，所
      以由我哥哥丙○○出面繼續和他們簽約，我們都是一年一訂，租約期間都是一
      年，除了日期更新外，大部分完全照以前的契約抄寫，甚至乙○的名字也抄寫
      進去：：，八十七年簽約時因我堂哥陳水福七十歲大壽辦桌請客，我有上來，
      當天是丙○○和甲○簽約的，連帶保證人欄也是甲○自己簽的，契約一式二份
      ，我哥哥一份，甲○一份，乙○當天不在場，租約是我哥哥根據之前的契約照
      抄，只有甲○部分是他親自簽名，甲○說乙○的印章不在身邊，所以乙○的部
      分沒有蓋章等語（見本院九十二年六月二十四日訊問筆錄第二至六頁）。核與
      證人即被告堂弟陳幸彥之妻戊○○證述：坪林鄉大林村九芎林二七號房屋是祖
      先留下來的房子，我們有三分之一持分，所以我知道被告他們與甲○也有簽該
      房屋的租約，甲○原來是我們的佃農，我從七十二年就開始與甲○簽租約，丁
      ○○、被告他們和甲○簽約比較晚：：，八十七年十一月八日那天我堂哥陳水
      福在坪林鄉大林村九芎林二六號作生日，被告先到先與甲○簽約，我晚到晚與
      甲○簽約，被告拿他的租約給我看，我還照著他的契約第十九條寫我的契約第
      二十條，當天乙○並不在場，但甲○在場，他還在我的契約上蓋手印，後來因
      為被告想收回房子，所以他們簽房屋借用中止協議書等情節相符（見本院九十
      二年八月二十六日審判筆錄第二至五頁）。
（三）證人即告訴人之父甲○固然於偵查中及本院調查中均證述：未與被告簽訂上開
      租約，租約連帶保證人欄之「甲○」非其署押，亦未同意由兒子乙○擔任該租
      約承租人云云（見九十一年度他字第七七四０號偵卷第三一頁、第六十頁、本
      院九十二年六月二十四日訊問筆錄第八頁）。其並指稱未曾持有該租約正本，
      亦未見過該租約正本，係民事訴訟期間開庭時，由被告及其胞弟丁○○提出影
      本，始知悉該偽造文書之存在，八十七年以前亦未曾與丁○○簽訂租約云云（
      見本院九十二年六月二十四日訊問筆錄第九、十頁）。惟查：
    １告訴人提起本件告訴所附證之租約影本（見九十一年度他字第七七四０號偵卷
      第九、十頁）與被告於本院當庭提出之租約正本（見本院卷第一００至一０二
      頁），其出租人、承租人、租賃物、租期、訂約期間等記載內容雖完全相同，
      然其以手謄寫部分之筆跡則有差異，此比對租約第十九條特約條款之手寫加註
      部分，益資明顯。
    ２證人即本案告訴代理人己○○律師亦到院結稱：提起告訴前，我先問甲○租約
      是否你簽名，甲○說他不記得有簽過名，我再問二、三次，甲○說他不記得，
      我再問乙○，租約是否你簽名，乙○很篤定說不是，但甲○兒子乙○、陳來發
      二人覺得租約「甲○」的簽名有點像他爸爸甲○的簽名，陳來發並說好像我爸
      爸的簽名，但我爸爸不認識字，有可能被他們騙，而我比對甲○自認簽署的房
      屋借用中止協議書上簽名，認為租約與房屋借用中止協議書二者筆跡很像：：
      ，陳來發說該租約是他爸爸甲○給他的，租約影本不清楚，我有請他們拿正本
      出來，所以我有看過租約正本，我大致比對並針對簽名部分仔細比對過：：，
      告訴狀所附租約影本與卷附租約正本（即被告九十二年六月六日當庭提出之租
      約正本）並不相同，我之前看到的租約正本並不是這一份等語在卷（見本院九
      十二年七月二十五日訊問筆錄第三、四頁）。
    ３再經調取本院九十一年度簡上字第三０四民事案卷，即證人甲○指稱訴訟期間
      由被告及其胞弟丁○○提出影本始知悉該偽造租約存在之案卷，發現該民事案
      件係被告堂弟陳幸彥請求甲○返還臺北縣坪林鄉大林村九芎林二七號分管部分
      租賃物之民事案件（查臺北縣坪林鄉大林村九芎林二七號房屋分別由被告、陳
      幸彥等人繼承，並分別管領同門牌號碼房屋之不同部分，見九十一年度他字第
      七七四０號偵卷第八七頁），與被告顯然無涉，遍閱該卷後又發現被告並未在
      該案中提出本案租約，反係由上訴人甲○具狀提出（見本院九十一年度簡上字
      第三０四民事案卷第六三頁，即九十一年五月二十七日上訴人甲○之答辯狀附
      證四），且其提出之租約影本與告訴狀所附租約影本內容及筆跡完全相同，而
      與被告當庭提出之租約內容相同，筆跡不同。
    ４綜上事證顯見本案租約應係以手謄寫一式二份，由被告及甲○各執有一份，甲
      ○始能於上開民事訴訟及本案告訴時提出，且其提出之租約與被告提出者內容
      雖然相同、惟筆跡未盡一致，證人甲○證稱未曾持有該租約正本，亦未見過該
      租約正本云云，要屬子虛。
（四）又查，租約上所載國民
      察官因告訴人提出之租約影本模糊致誤為「Ｚ000000000號」，始查
      無該
      ０號偵卷第十頁反面）與被告提出之租約（見本院卷第一００至一０二頁）即
      可明瞭。而該
      依職權查詢之法務部戶役政連結作業系統表一紙附卷足憑（見本院卷第五二頁
      ）。按國民
      自無任意透露使他人知悉之理，足見被告應係經由甲○告知授意，始能在租約
      上繕寫該
      寫，應屬實情。
（五）綜上所述，被告係依甲○的意思及延襲以往舊租約之形式，以乙○為承租名義
      人而抄寫租約，甲○於簽約時既未表示異議，甚至在該租約之連帶保證人欄親
      自簽名，被告主觀上顯然認為甲○已獲其子乙○之授權始出面締約，其在租約
      之承租欄抄寫「甲○」姓名，難認有偽造文書之犯罪故意，所為不構成偽造文
      書行為，堪以認定。被告雖請求將租約送請鑑定以查明連帶保證人欄「甲○」
      是否甲○親簽，惟本院勘驗租約連帶保證人欄「甲○」字跡與甲○自認簽署之
      房屋租賃借用中止協議書上簽名筆跡極為神似，且證人己○○律師亦證述乙○
      、陳來發二人均認租約上「甲○」之簽名似為其等父親甲○親筆書寫，本院又
      認定上開租約係甲○出面與被告簽訂，已如前述，自無再送筆跡鑑定之必要。
      此外，復查無其他積極證據足資認定被告涉有偽造文書犯行，既不能證明其犯
      罪，依法自應為無罪之諭知。
據上論斷，應依刑事訴訟法第三百零一條第一項，判決如主文。
本案經檢察官蔡宏展到庭執行職務
中      華      民      國    九十二    年      八      月    二十九    日
                                    臺灣臺北地方法院刑事第五庭
                                        法  官  吳靜怡
右正本證明與原本無異。
如不服本判決，應於判決送達後十日內，向本院提出上訴狀。
                                        書記官  游秀珠
中      華      民      國    九十二    年      八      月    二十九    日


司法院資訊處製作；財團法人民間司法改革基金會備份。
